【裁判字號】    92,重訴,498
【裁判日期】    920902
【裁判案由】    確認本票債權不存在等
【裁判全文】
臺灣臺中地方法院民事判決  九十二年度重訴字第四九八號
    原      告  乙○○
    訴訟代理人  陳茂倉  律師
    被      告  甲○○
    訴訟代理人  邱垂勳  律師
右當事人間請求確認本票債權不存在等事件，本院判決如左：
    主      文
原告之訴駁回。
訴訟費用由原告負擔。
    事      實
甲、原告方面︰
一、確認被告就鈞院九十二年度票字第三０六七號民事裁定所持有原告名義，發票日
    民國（下同）八十七年十一月二十二日，到期日八十八年一月十日，面額新台幣
    （下同）貳仟萬元本票（如附件所示本票）之本票債權不存在。
二、確認被告就鈞院九十二年拍字第三三一號民事裁定，原告所有如附表所示之不動
    產，以台中縣清水鎮地政事所於八十七年清字第０一二一六四號收件，權利價值
    貳仟萬元之抵押債權不存在。
三、被告應塗銷前項抵押權設定登記。
貳、陳述：
一、原告於八十七年六月二十日，欲向被告借款貳仟萬元，被告要求先設定抵押權予
    被告，原告乃以附表所示之不動產，為被告設定權利價值貳仟萬元之抵押權，於
    設定登記完畢之八十七年十一月二十二日，原告則簽發到期日為八十八年一月十
    日，票號六七四五三八號，票面金額貳仟萬元之本票，持向被告借款貳仟萬元，
    惟被告於收受本票後，未將同意借予原告之貳仟萬元交付原告。按被告未將貳仟
    萬元交付借予原告，兩造間消費借貸契約並未成立生效，被告持有系爭本票無法
    律上之原因，應予返還，被告於九十二年二月十日，向鈞院聲請本票准許強制執
    行裁定，已逾三年消滅時效，被告票據上之權利，對本票發票人之原告已時效消
    滅，被告並無本票債權存在，是本件被告對原告既無本票債權，亦無抵押債權存
    在，爰提起本訴請求確認系爭本票債權不存在及抵押債權不存在，並請求塗銷系
    爭抵押權設定登記。
二、對被告抗辯之陳述：
（一）被告並未舉證有交付借款貳仟萬元予林中堂之事實，且被告所提之匯款回條計
      柒佰柒拾陸萬玖仟元，均在八十七年六月十七日，抵押權設定契約書簽定之前
      ，不在原告擔保抵押權存續期間之範圍內，係被告與林中堂行為所致，非屬系
      爭抵押權擔保範圍之債權。
（二）系爭本票上乙○○之簽名非原告之簽名，且本票上之記載均非原告之筆跡，原
      告非發票人，並不負發票人責任。縱原告應負發票人責任，亦因該本票已逾三
      年消滅時效期間，原告自得拒絕給付，被告亦不得對原告主張系爭本票債權。
（三）再者，被告所主張之本票債務，其發生期間非在本件抵押權所約定之存續期間
      內產生，不在抵押權擔保範圍內。
參、證據：提出本院九十二年票字第三０六七號民事裁定一份、九十二年度拍字第三
    三一號民事裁定一份、土地登記謄本五份為證。
乙、被告方面︰
壹、聲明︰駁回原告之訴。
貳、陳述︰
一、訴外人林中堂與原告有遠親之關係（即原告為林中堂女婿之嫂嫂），林中堂多年
    來經營不動產投資事業，而陸續向被告借款周轉，迄系爭土地設定抵押權前，被
    告長期以長子邱啟欣、次子邱啟旼、長女邱啟芬、妻子林玉珠及自己名義匯款借
    予林中堂使用，數額多達貳仟餘萬元，訴外人林中堂為擔保系爭借款之返還，表
    示原告為其合夥人，原告有市值大約貳仟萬元之土地，可供前開借款債務之擔保
    ，乃約同原告辦理系爭五筆土地設定抵押權予被告，嗣後並交付系爭本票予被告
    以為擔保，並非原告所稱：其向被告借款，惟被告未提供借款云云。
二、系爭抵押權之設定，其中原告除為擔保物提供之義務人外，並與林中堂均為債務
    人，系爭抵押權原告實係基於債務人之地位而設定，固系爭本票方以原告及林中
    堂為共同發票人，簽發交付被告，原告確為系爭本票及抵押權擔保債務之債務人
    無誤。
三、系爭本票債務確實存在，且抵押權所擔保之原告及林中堂對被告所負之票款債務
    及借款債務，均屬存在，從而，原告主張抵押權所擔保之債務不存在，因而起訴
    確認系爭本票債務，及抵押權擔保債務均不存在，且請求被告塗銷抵押權設定登
    記，均無理由。
四、原告於起訴狀內業已明確陳明系爭到期日為八十八年一月十日，票號六七四五三
    八號，票面金額貳仟萬元之本票，為其交付予被告之本票，其事後改稱該本票非
    其所簽名制作，而為他人偽造，顯不可採。
參、證據：提出匯款單據十二份、抵押權設定契約書一份、本票一紙為證。
    理      由
一、本件原告起訴主張：原告於八十七年六月二十日，欲向被告借款貳仟萬元，被告
    要求先設定抵押權予被告，原告乃以附表所示之不動產，為被告設定權利價值貳
    仟萬元之抵押權，於設定登記完畢後之八十七年十一月二十二日，原告則簽發到
    期日為八十八年一月十日，票號六七四五三八號，票面金額貳仟萬元之本票，持
    向被告借款貳仟萬元，惟被告於收受本票後，未將同意借予原告之貳仟萬元交付
    原告。按被告未將貳仟萬元交付借予原告，兩造間消費借貸契約並未生效，被告
    持有系爭本票無法律上之原因，應予返還，被告於九十二年二月十日，向鈞院聲
    請本票准許強制執行裁定，已逾三年消滅時效，被告票據上之權利，對本票發票
    人已時效消滅，被告對原告並無本票債權存在，被告對原告既無本票債權，亦無
    抵押債權存在，爰提起本訴請求確認系爭本票債權不存在及抵押債權不存在，並
    請求塗銷系爭抵押權設定登記等語。被告則以：訴外人林中堂與原告有遠親之關
    係（即原告為林中堂女婿之嫂嫂），林中堂多年來經營不動產投資事業，而陸續
    向被告借款周轉，迄系爭土地設定抵押權前，被告長期以長子邱啟欣、次子邱啟
    旼、長女邱啟芬、妻子林玉珠及自己名義匯款借予林中堂使用多達貳仟餘萬元，
    訴外人林中堂為擔保其借款之返還，表示原告為其合夥人，原告有市值大約貳仟
    萬元之土地，可供借款債務之擔保，乃約同原告辦理系爭五筆土地設定抵押權予
    被告，嗣後並交付系爭本票予被告以為擔保，並非原告所稱：其向被告借款，惟
    被告未提供借款云云。且系爭抵押權之設定，原告除為擔保物提供之義務人外，
    並與林中堂均為債務人，系爭抵押權原告實係基於債務人之地位而設定，固系爭
    本票方以原告及林中堂為共同發票人，簽發交付被告，原告確為系爭本票及抵押
    權擔保債務之債務人無誤。另系爭本票債務確實存在，且抵押權所擔保之原告及
    林中堂對被告所負之票款債務及借款債務，均屬存在，從而，原告主張抵押權所
    擔保之債務不存在，因而起訴確認系爭本票債務，及抵押債權均不存在，且請求
    被告塗銷抵押權設定登記，均無理由等語置辯。
二、本件原告主張：原告於八十七年六月二十以附表所示之不動產為共同擔保，為被
    告設定權利價值貳仟萬元之普通抵押權（存續期間八十七年六月十七日至九十年
    六月十七日；清償日期按契約約定，利息按年息百分之五計算，債務人：林中堂
    、乙○○；權利標的所有權，設定義務人：乙○○），且被告有持系爭本票於九
    十二年間向本院聲請准許本票強制執行，及聲請拍賣系爭抵押物等情，為被告所
    不爭執，並有原告所提出附表所示系爭五筆土地之記謄本五份、及本院九十二年
    票字第三０六七號民事裁定一份、九十二年度拍字第三三一號民事裁定一份在卷
    可參，自堪信為真實。又原告主張系爭抵押權之設定，係原告本欲向被告借款貳
    仟萬元，且已交付面額貳仟萬元之本票予被告，惟被告未將借款交付云云，然原
    告上開主張，業為被告所否認，並辯稱：原告為被告設定系爭抵押權，及與訴外
    人林中堂共同簽發交付面額貳仟萬元之本票，係為擔保林中堂所積欠被告之借款
    債務，非如原告所稱其欲向被告借款而預先設定抵押權予被告等語。經查：
（一）按當事人主張有利於己之事實者，就其事實應有舉證之責。民事訴訟法第二百
      七十七條前段定有明文。本件原告主張其於八十七年六月二十日，與被告約定
      欲向被告借款貳仟萬元，因被告之要求，而預先設定系爭抵押權予被告之事實
      ，業為被告所否認，則原告就此約定借款，並預先設定抵押權之商議事實，原
      告應負舉證之責，惟原告就其與被告有磋商借款貳仟萬元約定之事實，未舉證
      以實其說，是原告主張被告有承諾借款貳仟萬元予原告之事實，即難遽採。
（二）又原告固有於八十七年六月二十日，設定上開權利價值貳仟萬元之普通抵押權
      予被告之事實，惟該設定抵押權擔保之原因，被告辯稱係為擔保訴外人林中堂
      向被告所借之貳仟餘萬元債務，經由林中堂商請原告提供系爭不動產為被告設
      定抵押權，並由原告與林中堂共同簽發到期日為八十八年一月十日，票號六七
      四五三八號，票面金額貳仟萬元之本票，交予被告以為擔保之事實，業經被告
      提出匯款單據十二份、抵押權設定契約書一份、本票一紙為證，原告就被告有
      匯款予林中堂之事實，未為爭執，且參諸上開匯款單，乃是以被告之名義，於
      八十七年一月六日、一月十六日、一月十九日、四月八日，各匯款壹佰玖拾萬
      柒仟元、貳佰捌拾陸萬貳仟元、貳佰萬元、壹佰萬元予林中堂；及以被告之長
      子邱啟欣名義，於八十七年一月十九日、三月七日、三月二十日，各匯款貳佰
      萬元、壹佰玖拾萬元、壹佰貳拾壹萬參仟伍佰元予林中堂；以被告之次子邱啟
      旼名義，於八十七年一月十九日、三月七日、各匯款貳佰柒拾陸萬柒仟伍佰元
      、壹佰玖拾萬元予林中堂；以被告之長女邱啟芬名義，於八十七三月七日、三
      月十九日，各匯款壹佰玖拾壹萬伍仟元、壹佰萬元予林中堂；以被告之妻林玉
      珠名義，於八十七年四月八日匯款壹佰萬元予林中堂，合計以被告及配偶與子
      女匯款予林中堂之金錢高達貳仟壹佰肆拾陸萬伍仟元，顯見被告辯稱：其有借
      款予林中堂之事實，尚非無據。再者，參諸系爭土地登記謄本，系爭抵押權之
      設定登記，原告為提供擔保物之設定義務人，而該抵押權所擔保之債務除原告
      對被告之債務外，訴外人林中堂亦屬債務人，即該抵押權亦擔保林中堂對被告
      所負之債務，此與被告所辯系爭抵押物係由原告提供用以擔保林中堂對被告所
      負債務之情節吻合，應屬可採。否則，若如原告所言，抵押權之設定專為其向
      被告借款貳仟萬元而設定，何須將不相干之人即林中堂，列為債務人？是被告
      抗辯系爭抵押權之設定，係林中堂為擔其對被告積欠之借款，而商得原告同意
      所設定，應屬可採。
（三）另被告所提出附卷票號六七四五三八號、發票日八十七年十一月二十二日，到
      期日八十八年一月十日，面額貳仟萬元，發票人為林中堂及原告之本票（即本
      院九十二年度票字第三０六七號民事裁定所載之本票），原告固事後陳稱該本
      票非其所簽名，其借款時所交付之本票非該本票云云，惟查，原告於起訴狀中
      業已明確載稱：上開票號六七四五三八號本票，即係原告持以交付予被告之本
      票，有起訴狀一份在卷可參，原告事後翻異前詞，改稱其交付之本票非系爭本
      票，顯無可採，且原告就其主張另行交付之本票確實存在之事實，亦未能舉證
      以資證明，足認原告所交付予被告之本票，應係票號六七四五三八號之本票無
      誤。按系爭本票既為原告與林中堂共同發票後，持以交付予原告，被告辯稱：
      系爭本票上之簽名非其所簽，亦未得其授權，而為他人所偽造，實悖常理，自
      無可採。
（四）基上，被告並未與原告約定借款之情事，而被告確實有借款予訴外人林中堂，
      再參諸原告事後為被告設定價貳仟萬元之抵押權，用以擔保原告及林中堂之債
      務，且與林中堂共同簽發系爭本票交付予被告收執以為擔保，是被告辯稱：系
      爭抵押權係為擔保原告及林中堂對被告所負之債務，應屬可採。又林中堂確實
      積欠被告貳仟壹佰肆拾陸萬伍仟元之債務，而原告亦未能證明該債務，業已清
      償之事實，是系爭抵押權擔保之債務既未消滅，原告主張系爭抵押權所擔保之
      債權未發生，並不存在，因而請求被告塗銷系爭抵押權之設定登記，於法無據
      ，應予駁回。
三、又原告主張系爭本票之發票日為八十七年十一月二十二日，到期日為八十八年一
    月十日，系爭本票之票據債務非屬抵押權擔保效力所及，且該本票自到期日八十
    八年一月十日起算，於九十一年一月十日業已消滅時效成，被告於九十二年間向
    鈞院聲請本票裁定業已消滅時效完成，原告得拒絕給付，原告自得訴請確認被告
    就系爭本票對原告之本票債權不存在等語。經查：
（一）系爭本票係原告於八十七年十一月二十二日所簽發，其簽發日期在原告於八十
      七年六月二十日設定系爭抵押權登記之後，按系爭抵押權為普通抵押權，基於
      普通抵押權之從屬性，即抵押權設定時，必須先有債務存在，系爭本票債務既
      於抵押權設定登記後方成立，自不在上開抵押權擔保範圍之內，是原告主張其
      對被告所負之系爭本票債務，非屬系爭抵押權效力所及，應屬可採。
（二）又按票據上之權利，對發票人自到期日起算三年間不行使，因時效而消滅。票
      據法第二十二條第一項固定有明文。惟時效完成後，債務人得拒絕給付，民法
      第一百四十四條第一項定有明文，惟按消滅時效完成之效力不過發生拒絕給付
      之抗辯權，其債權人抗辯後，債權並未因而消滅，僅變成債務人得拒絕給付之
      債務而已，債務人以時效完成為由請求確認債權人就系爭票據之債權不存在，
      自屬無理由。本件系爭本票固為原告與被告林中堂共同簽發持以交付被告，用
      以擔保林中堂對被告所負之借款債務，系爭本票之到期日為八十八年一月十日
      ，依上開規定，於九十一年一月九日，原告對被告所負之系爭本票債務，固已
      消滅時效完成，即原告對被告之系爭本票票據權利主張得拒絕給付，被告於九
      十二年間，持系本票向本院聲請本票裁定，對原告主張票權利，原告固得拒絕
      給付，惟本票之債權本體並未消滅，是系爭本票其消滅時效固已完成，原告得
      拒絕被告之付款請求，然就系爭本票債權本體非屬消滅，是原告主張被告就系
      爭本票，對原告所擁有之本票債權，業已因消滅時效完成而消滅不復存在，因
      而請求確認被告就系爭本票，對原告之本票債權不存在，為無理由，不應准許
      。
四、綜上所述，被告就系爭本票之本票債權，固已罹於時效，原告得表示拒絕給付，
    惟該本票債權本體並未消滅，從而，原告起訴請求確認被告所持有原告名義，發
    票日八十七年十一月二十二日，到期日八十八年一月十日，面額貳仟萬元，票號
    六七四五三八號本票（即如附所示本院九十二年度票字第三０六七號民事裁定所
    示之本票）之本票債權不存在，於法無據，不應准許；又系爭普通抵押權，所擔
    保之債務，包括原告及訴外人林中堂對被告所負之債務，於抵押權設定時，林中
    堂確有積欠被告前述之借款債務，而原告未能舉證以資證明該林中堂所負之債務
    ，業已清償完畢，是系爭普通抵押權之擔保債權仍屬存在，原告主張該抵押權所
    擔保之債權已不存在，而請求確認系爭抵押權所擔保之債權不存在，並請求被告
    塗銷系爭抵押權之設定登記，為無理由，應予駁回。
五、本件事證已臻明確，兩造其餘之攻擊防禦方法，核與判決之結果不生影響，爰不
    一一論述，併此敘明。
六、據上論結，本件原告之訴為無理由，依民事訴訟法第七十八條，判決如主文。
中      華      民      國    九十二    年      九      月    二      日
                              臺灣臺中地方法院民事第三庭
~B法      官  王金洲
右為正本，係照原本作成。
如對本判決上訴，須於判決送達後廿日內向本院提出上訴狀（須附繕本）。
中      華      民      國    九十二    年      九      月    二      日
~B法院書記官


司法院資訊處製作；財團法人民間司法改革基金會備份。
